臺灣屏東地方法院民事判決
111年度簡上字第32號
上  訴  人  
即  原  告  徐文斌  


訴訟代理人  徐嘉鴻  
被 上訴 人                      
即  被  告  徐絃峰  
            阮妙秋  
共     同
訴訟代理人  陳世明律師
            梁家豪律師
上列當事人間請求所有權移轉登記事件，上訴人對於民國110年1
0月27日本院潮州簡易庭109 年度潮簡字第660號第一審簡易判決
提起上訴，本院於民國111年7月6日言詞辯論終結，判決如下： 
    主  文
上訴駁回。
第二審訴訟費用由上訴人負擔。
    事實及理由
一、上訴人於原審起訴主張：
㈠、上訴人與訴外人徐文標（即被上訴人徐絃峰之父）為兄弟，
    坐落屏東縣○○鄉○○段00地號土地（重測前為萬巒鄉五溝水段
    180之165地號土地，下稱系爭土地），為訴外人徐興祥（上
    訴人與徐文標之父親）於生前購買，贈與上訴人與徐文標所
    有，上訴人分得位於系爭土地東北角即如原判決附圖所示編
    號47⑴處，面積387.12平方公尺（下稱系爭編號土地），因
    系爭土地為農牧用地，故系爭編號土地借名登記於徐文標名
    下，並於民國69年8月27日書立覺書（下稱系爭覺書），載
    明上訴人現所居住使用之地，為上訴人所有，日後得辦理分
    割登記時，立覺書人徐文標無條件應付登記文件，交由上訴
    人辦理。因此，系爭土地縱登記於徐文標名下，上訴人對之
    仍有應有部分1000分之135。
㈡、嗣徐文標於108年過世，其繼承人即被上訴人徐絃峰辦理繼承
    登記為系爭土地所有權人，上訴人主張所有之系爭編號土地
    ，雖未符合農業發展條例第16條第1項關於分割後最小面積
    之規定，然仍得請求登記為共有人，故而請求被上訴人徐絃
    峰將系爭土地應有部分1000分之135移轉登記予上訴人，惟
    遭被上訴人徐絃峰所拒。系爭編號土地係上訴人所有，上訴
    人對該處有使用、收益、管理權限，為實質上所有權人，僅
    係因受當時法令不得分割之限制，而借名登記於徐文標名下
    。被上訴人徐絃峰自徐文標繼承系爭土地，應繼受上開借名
    登記法律關係，是上訴人與被上訴人徐絃峰間仍有借名登記
    契約法律關係存在，上訴人業已依起訴狀繕本送達被上訴人
    徐絃峰，為終止借名登記委任關係之意思表示，借名登記終
    止後，被上訴人徐絃峰應將系爭編號土地移轉登記予上訴人
    。
㈢、上訴人使用、管理、收益之系爭編號土地範圍，與被上訴人
    之使用範圍有圍牆區隔，客觀上為眾人所知悉為不同所有權
    範圍，被上訴人2人無從諉稱不知情，於徐文標過世後，由
    被上訴人徐絃峰繼承系爭土地，上訴人請求將借名登記範圍
    之土地辦理移轉過戶登記與上訴人，遭被上訴人2人拒絕。
    被上訴人徐絃峰為規避上訴人之請求，蓄意將系爭土地無償
    贈與其妻即被上訴人阮妙秋，其並非善意受讓人，被上訴人
    徐絃峰所為無償贈與之行為損害上訴人之請求權，爰依民法
    第244條規定，請求撤銷被上訴人所為之債權行為及物權行
    為，並依民法第242條代位行使權利。
㈣、於原審聲明：⒈被上訴人間就系爭土地（權利範圍1000分之14
    85）於109年10月7日所為之贈與行為及109年10月22日以贈
    與原因移轉所有權之物權行為，均應予撤銷。⒉被上訴人阮
    妙秋應將上開土地於109年10月22日以贈與原因所為之所有
    權移轉登記予以塗銷；被上訴人徐絃峰應將上開土地移轉登
    記予上訴人。　　
二、被上訴人於原審則以：
㈠、徐文標在世時，未告知被上訴人徐絃峰有系爭覺書之存在，
    亦未告知系爭土地有部分權利係屬於他人所有，上訴人應舉
    證證明系爭覺書形式與實質上之真正。縱系爭覺書為真正，
    因有關農地不得移轉為共有之禁止規定業於89年1月26日修
    正刪除，且系爭覺書亦明確記載「日後得為分割登記時立覺
    書人無條件應付登記文件交由徐文斌辦理登記…」。故上訴
    人自89年1月26日起即得向徐文標請求移轉登記，然遲未為
    之，直至109年10月19日始向法院提起本件訴訟，請求移轉
    系爭土地之部分所有權，上訴人之請求權已罹於時效，被上
    訴人自得拒絕給付。
㈡、如認有借名登記關係，亦係存在於徐興祥與徐文標間，於徐
    興祥去世後，應由徐興祥之繼承人繼受，則該債權請求權即
    屬於徐興祥之遺產，應由徐興祥之繼承人公同共有，應列徐
    興祥之所有繼承人為當事人，與上訴人主張借名登記係在於
    徐文標與上訴人間，有所矛盾，蓋系爭土地既非上訴人之財
    產，上訴人無從與徐文標間成立借名登記法律關係。
㈢、又系爭土地現已移轉為被上訴人阮妙秋所有，且被上訴人2人
    皆不知悉前開借名登記關係存在，被上訴人阮妙秋為善意受
    讓，亦無移轉登記之責任等語置辯。並於原審聲明：上訴人
    之訴駁回。
三、原審為上訴人敗訴之判決。上訴人不服，提起上訴，上訴人
    於本院除援用於原審之陳述外，另以：
㈠、系爭覺書係從日治時代流傳下來，其性質應與切結書相同，
    作用係立切結書人聲明某一事實，或承諾，或保證，對立切
    結書人有一定之拘束性，立切結書人簽章後即發生效力，不
    以有相對人之簽章為必要，故系爭覺書已明確表彰上訴人與
    徐文標之間之借名登記關係，並記載待日後無相關法律限制
    得為分割時，立覺書人徐文標無條件應付登記文件交由上訴
    人辦理，由徐文標親自簽名蓋章，並由上訴人存執，系爭覺
    書應屬有效成立之契約關係，原審以僅有徐文標簽名，而否
    認契約之存在，認定事實顯然錯誤。另被上訴人辯稱系爭覺
    書非真正，然由上訴人從小至今在系爭編號土地上居住及種
    植檳榔樹，均未遭徐文標及被上訴人請求遷移，可明系爭覺
    書上所載為真正。　
㈡、再者，證人徐文欽、徐文中為與當事人最親近並親身見聞之
    人，其等於原審之證言均足認上訴人與徐文標間確有如系爭
    覺書上所述借名登記系爭土地之事實。
㈢、另借名登記返還請求權時效，應自借名登記契約終止時始為
    起算，縱有關農地不得移轉為共有之禁止規定已於89年1月2
    6日修正刪除，法律上障礙已消滅，僅代表上訴人得向徐文
    標終止借名登記契約，並非於此時點系爭借名登記契約即告
    終止，上訴人仍須向徐文標或被上訴人表示終止之意思，借
    名登記關係始消滅，借名登記財產之返還請求權時效始起算
    。而本件即係以上訴人起訴狀繕本送達被上訴人，為終止借
    名登記關係之意思表示，故上訴人之請求權尚未罹於時效。
㈣、並聲明：⒈原判決廢棄。⒉被上訴人間就系爭土地（權利範圍1
    000分之1485）於109年10月7日所為之贈與行為及109年10月
    22日以贈與原因移轉所有權之物權行為，均應予撤銷。⒊被
    上訴人阮妙秋應將上開土地於109年10月22日以贈與原因所
    為之所有權移轉登記予以塗銷；被上訴人徐絃峰應將上開土
    地移轉登記予上訴人。
四、被上訴人於本院除援用於原審之陳述外，另答辯意旨略以：
㈠、上訴人迄今僅提出系爭覺書之影本，而未提出原本，自難比
    對系爭覺書有無經過偽造、變造，故上訴人應舉證證明系爭
    覺書形式與實質上之真正。另兩造間為親屬關係，尚難以被
    上訴人未對上訴人請求返還土地，而認系爭借名登記關係存
    在。
㈡、證人徐文欽與上訴人關係較為親密，自有較為偏袒上訴人之
    證述。縱證人徐文欽之證述為真，則系爭土地實際所有權人
    為徐興祥，借名登記契約亦非存在於上訴人與徐文標間。再
    者，若依證人徐文欽所述於立系爭覺書時，在場者有徐興祥
    、徐文欽、徐文標，在場之見證人應會併同於系爭覺書上簽
    名，然系爭覺書上並無其他人之簽名，可證上訴人之主張無
    理由。
㈢、退步言，縱系爭覺書為真正，系爭覺書亦已明確記載請求權
    自可辦理移轉登記時，徐文標即有交付文件辦理登記之義務
    ，故該借名登記關係於可辦理移轉登記時即消滅，而有關農
    地不得移轉為共有之禁止規定業於89年1月26日修正刪除，
    故上訴人自89年1月26日起即得向徐文標請求移轉登記，應
    屬借名登記關係消滅時點，請求權應自該時起算，然上訴人
    遲至109年10月19日始向法院提起本件訴訟，請求移轉系爭
    土地之部分所有權，上訴人之請求權已罹於時效，被上訴人
    自得拒絕給付。
㈣、並聲明：上訴人之上訴駁回。　　　　　　
五、得心證之理由：
㈠、系爭覺書應為真正：
  ⒈按私文書應由舉證人證其為真正，民事訴訟法第357條本文固
    定有明文。惟私文書如其內容記載連續不輟，外觀上又無可
    疑為臨訟製作者，仍應認有相當之證據力。私文書通常如經
    他造否認，雖應由舉證人證其真正，但如係遠年舊物，另行
    舉證實有困難者，法院非不得依經驗法則，並斟酌全辯論意
    旨，以判斷其真偽（最高法院82年台上字第69號、83年台上
    字第2247號判決意旨參照）。
  ⒉被上訴人固否認系爭覺書之真正性，惟查：
  ⑴系爭覺書記載：「…五溝水段180之165地號土地（即系爭土地
    ）內，徐文斌現住之地為徐文斌之所有，日後得為分割登記
    時立覺書人無條件應付登記文件交由徐文斌辦理，登記費用
    全由徐文斌負擔，恐口無憑，立此覺書一紙付執為據。中華
    民國69年8月27日。立覺書人：徐文標。右給徐文斌存執。
    」（見原審卷第9頁）。
  ⑵上訴人於系爭土地東北角位置即原判決附圖編號47⑴、面積38
    7.12平方公尺處興建房屋、設立圍牆及種植檳榔樹等情，有
    原審勘驗筆錄、現場照片及屏東縣潮州地政事務所110年3月
    16日屏潮地二字第11030211700號函附之土地複丈成果圖在
    卷可考（見原審卷第44至50頁）。又上訴人所有之前開房屋
    ，最早於民國70年以前即已存在，亦有林務局農林航空測量
    所航空照片附卷可查（見原審卷第73至74頁）。
  ⑶證人徐文欽即上訴人胞兄到庭證稱：系爭土地是我父親買的
    ，當時沒有分家，父親說借老三徐文標的名字登記，這是我
    父親告訴我的，當時徐文斌、徐文標都在場。只登記在徐文
    標的名下是因為他的職位比較方便，而我的工作比較多，不
    知道為什麼不登記在徐文斌名下；系爭覺書是請代書寫的，
    當時在場的人有代書、我父親、我、徐文標、徐文斌等5人
    在場，我不知道為何沒有徐文斌簽名，當時大家感情都很好
    ，至於我父親則因為不識字，所以也沒有簽名，我父親的事
    情都是他交代了就可以；當時徐文斌最早在系爭土地居住、
    管理，後來也有在系爭土地蓋房子居住使用，房子住到現在
    ；徐文斌及徐文標都住那邊，兩間房子中間有徐文標興建的
    圍牆作為地界；在分產時間大約在60幾年間，父親說徐文斌
    住在這裡，土地要給徐文斌，徐文標也同意，父親事後怕有
    糾紛，才會請代書寫系爭覺書。沒有直接登記給徐文斌因為
    不能分割，要借徐文標的名義登記，是父親的意思等語（見
    原審卷第56至58頁）。
  ⑷證人徐文中即上訴人胞弟到庭證稱：系爭土地是我父親購買
    的，先登記我父親的名字，後來再單獨登記徐文標名字，當
    初因為我父親跟徐文標比較親近，所以登記徐文標名字，兄
    弟各自分得其他財產，當初因為徐文斌住在這裡，所以系爭
    土地給徐文斌，不曉得為什麼要寫覺書，這是我父親主張的
    ；寫覺書時我不在場，家族成員都知道系爭土地是徐文斌的
    ，不曉得為什麼不登記給徐文斌；徐文標有在系爭土地上興
    建圍牆，徐文標曾交代子女不要過去圍牆另一邊，因為那是
    徐文斌的；父親大約是在民國61、62年間分產，每個兄弟都
    有分到土地或房屋，徐文斌分到現在居住的土地，沒有土地
    所有權狀，其他兄弟者都取得單獨所有權；我在70幾年間有
    看過系爭覺書，是我父親拿給我看的，當時我與父親同住等
    語（見原審卷第96至97頁）。
  ⑸審酌證人徐文欽、徐文中之證述及前引物證，上訴人於70年
    以前即在系爭土地上興建房屋供居住使用，與徐文標之房屋
    間亦有圍牆作為區隔，可認上訴人長年在系爭土地上有特定
    之使用範圍，核與系爭覺書記載之內容相符，又於徐文標書
    立系爭覺書時，證人徐文欽亦有在場見證，經其結證屬實，
    衡以證人徐文欽未因系爭覺書取得何權利或負有義務，與徐
    文標或兩造間均無直接利害關係，其證言應為可採。綜上，
    上訴人雖未能提出系爭覺書之原本，惟考量系爭覺書書立迄
    今已40餘年而屬遠年舊物、保存不易，上訴人提出原本確有
    困難，經本院斟酌前情，應認系爭覺書為真正。
㈡、系爭覺書之法律性質：
  ⒈按契約乃當事人間在對等基礎下，本諸自主意思、自我決定
    及自我拘束所成立之法律行為，基於私法自治及契約自由原
    則，契約不僅在當事人之紛爭事實上作為當事人之行為規範
    ，在訴訟中亦為法院之裁判規範。又契約未約明者，依法律
    ，法律未規定者，依習慣，無習慣者，依法理，此觀民法第
    1條規定自明。是於民事紛爭，應先適用當事人間之契約條
    款，契約未約定者，始按法律規定、習慣、法理之順序，予
    以補充規範（最高法院106年台上字第2313號判決意旨參照
    ）。再者，當事人間之法律關係，究屬民法各種之債或其他
    法律規定之有名契約，或係法律所未規定之契約種類有所不
    明，致造成法規適用上之疑義時，法院應為法律關係之定性
    ，此係法院之職責，不受當事人所陳述法律意見之拘束（最
    高法院107年台上字第2061號判決意旨參照）。
  ⒉上訴人固稱系爭覺書可表彰上訴人與徐文標之間存有借名登
    記契約關係云云。惟按「借名登記」者，乃謂當事人約定一
    方將自己之財產以他方名義登記，而仍由自己管理、使用、
    處分，他方允就該財產為出名登記之契約（最高法院100年
    台上字第1972號判決意旨參照）。因此，成立借名契約之前
    提須該財產屬於借名人所有，然上訴人亦自陳系爭土地是其
    父親徐興祥所購買，且購買後即登記於徐文標名下等語（見
    原審卷第4頁上訴人起訴狀），亦有系爭土地之電子處理前
    舊簿與重造前舊簿謄本附卷可查（見原審卷第62至66頁），
    可見上訴人未曾取得任何系爭土地之權利，顯與借名登記契
    約之要件不符。
  ⒊審酌系爭覺書為真正（見上述五、㈠），由徐文標所書立並交
    由上訴人存執，縱使其上未有上訴人之簽章，惟依其性質應
    非法律規定應為一定形式之要式行為，系爭覺書已可作為上
    訴人與徐文標間有契約合意之證明。基於契約自由原則，徐
    文標既已同意系爭覺書之內容，自應受其拘束。被上訴人以
    系爭覺書僅有徐文標一人之簽名為由，逕否認系爭覺書之法
    律效力，並不足採。觀諸系爭覺書內容，徐文標負有於系爭
    土地得為分割登記時（契約所附條件），無條件將登記所需
    文件交付上訴人辦理分割登記之義務，核屬無償之財產契約
    並附有條件，於條件成就時，上訴人即得本於契約向徐文標
    請求辦理分割系爭土地，並將上訴人居住之地移轉予上訴人
    所有。
  ⒋再按單獨所有土地之特定部分買受人，除出賣人有不能將該
    部分分割後移轉登記與買受人之情形外，不得請求出賣人移
    轉登記按該部分計算之土地應有部分，而與原所有人共有該
    土地。（最高法院75年台上字第404號判決意旨參照）。於
    本案情形，徐文標既負有將系爭土地部分分割後移轉予上訴
    人之義務，故應有上開實務見解之適用（差別只在於買賣為
    有償，本案為無償）。又農業發展條例關於耕地不得分割及
    移轉為共有之規定經多次修正，於89年1月26日該條例修正
    後，除有該條例第16條規定之情形外，仍不得分割，惟得移
    轉為共有。本案系爭土地為農地，契約義務人徐文標依法存
    有不能將該部分（上訴人居住之地）分割後移轉登記予上訴
    人之情形，則依前引實務見解意旨，上訴人即得請求徐文標
    移轉登記按該部分計算之土地應有部分予上訴人，而與徐文
    標共有系爭土地。
  ⒌又按繼承人自繼承開始時，除本法另有規定外，承受被繼承
    人財產上之一切權利、義務，民法第1148條本文定有明文。
    經查，徐文標業已於107年11月1日死亡，系爭土地於108年2
    月11日以遺囑繼承為登記原因，移轉登記予被上訴人徐絃峰
    所有等情，有除戶謄本、系爭土地異動索引可查（見原審卷
    第18、21頁），則上訴人與徐文標間就系爭覺書所生權利義
    務，即由被上訴人徐絃峰依繼承之法律關係而承受。
㈢、上訴人之請求是否已罹於時效：
  ⒈按請求權，因15年間不行使而消滅。但法律所定期間較短者
    ，依其規定。消滅時效，自請求權可行使時起算，民法第12
    5條、第128條前段分別定有明文。所謂「可行使時」，係指
    請求權人行使其請求權，客觀上無法律上之障礙而言，要與
    請求權人主觀上何時知悉其可行使無關。倘請求權人因疾病
    、權利人不在、權利存在之不知或其他事實上障礙，不能行
    使請求權者，則時效之進行不因此而受影響（最高法院101
    年台上字第1030號裁定意旨參照）。
  ⒉有關農地不得移轉為共有之禁止規定業於89年1月26日修正刪
    除，故自斯時起，上訴人已得請求徐文標移轉登記按該部分
    計算之土地應有部分予上訴人，並與徐文標共有系爭土地（
    見上述五、㈡、⒋）。從而，上訴人之請求權時效應自89年1
    月26日起算，然上訴人遲至109年10月21日始向本院起訴（
    見原審卷第4頁），其請求權已罹於15年消滅時效。被上訴
    人徐絃峰援引時效抗辯而拒絕給付，即屬可採。又上訴人既
    不得向被上訴人徐絃峰為請求，自不得請求撤銷其與被上訴
    人阮妙秋間之贈與行為。
六、綜上所述，本件上訴人請求撤銷被上訴人間就系爭土地（權
    利範圍1000分之1485）於109年10月7日所為之贈與行為及10
    9年10月22日以贈與原因移轉所有權之物權行為，暨請求被
    上訴人阮妙秋應將上開土地於109年10月22日以贈與原因所
    為之所有權移轉登記予以塗銷；被上訴人徐絃峰應將上開土
    地移轉登記予上訴人，於法不合，故原審駁回其主張，並無
    違誤，上訴意旨指摘原判決不當，求予廢棄改判，為無理由
    ，應駁回其上訴。
七、本件事證已臻明確，兩造其餘攻擊防禦方法及證據，經本院
    斟酌後，對於判決之結果不生影響，故不再逐一論列，併此
    敘明。
八、據上論結，本件上訴為無理由，依民事訴訟法第436條之1第
    3項、第449條第1項、第78條，判決如主文。
中　　華　　民　　國　　111 　年　　7 　　月　　20　　日
                  民事第三庭  審判長法  官  陳怡先 
                                    法  官  李宗濡
                                    法  官  林政斌
以上正本係照原本作成。　　　　　　　　　　　　　　　　　不得上訴。　　　　　　
中　　華　　民　　國　　111 　年　　7 　　月　　20　　日
                                    書記官  戴仲敏